---
title: "Introdução às Séries Temporais para Ciências Atuariais"
author: "Marcos R. Gonzaga"
date: "2026-04-14"
output:
html_document:
encoding: "UTF-8"
bibliography: referencias.bib
toc: true
toc_float: true
theme: flatly
highlight: tango
df_print: paged
pdf_document: default
word_document: default
editor_options:
  chunk_output_type: console
markdown:
wrap: 72
---

<style>
body {
  text-align: justify;
}

/* Reduz apenas o MathJax que não está em blocos de destaque (display mode) */
.MathJax:not(.MathJax_Display) {
  font-size: 0.85em;
  margin-right: 0.20em; /* Adiciona um pequeno respiro à direita de cada fórmula */
  margin-left: 0.15em;  /* Adiciona um pequeno respiro à esquerda */
}

/* Define a largura e centraliza todos os contêineres de dygraphs */
  .dygraphs-scroll-container {
    width: 90% !important;   /* Ajuste a porcentagem conforme desejar */
    height: 350px !important; /* Ajuste a altura fixa desejada */
    margin: 0 auto !important; /* Centraliza o gráfico na página */
  }

  /* Garante que o widget interno acompanhe o tamanho do contêiner */
  .html-widget.dygraphs {
    width: 90% !important;
    height: 350px !important;
    margin: 0 auto !important;
  }

</style>


```{r setup, include=FALSE}
# 1. Definir opções globais para os blocos de código
knitr::opts_chunk$set(
  echo = TRUE,          # Mostra o código R no documento final
  warning = FALSE,       # Esconde avisos (warnings) chatos no PDF/HTML
  message = FALSE,       # Esconde mensagens de carregamento de pacotes
  fig.width = 8,         # Define a largura padrão das imagens
  fig.height = 5         # Define a altura padrão das imagens
)

Sys.setlocale("LC_ALL", "Portuguese_Brazil.1252")

options(scipen = 999)

# 2. Carregar todas as bibliotecas necessárias de uma vez
library(dygraphs)
library(forecast)
library(ggplot2)
library(stats)
library(htmltools)

# Lista com os nomes dos arquivos que estão no seu GitHub
arquivos <- c("jj.dat.txt", "globtemp.dat.txt", "Maine.dat", "cbe.dat",
              "Consumo_energia.txt", "tx_desemprego.txt", "cmort.txt")

# Base da URL (o que não muda entre os arquivos)
base_url <- "https://raw.githubusercontent.com/mrogon/Series_Temporais/refs/heads/Series_Temporais/dados/"

# Criando as URLs completas e lendo os dados
lista_dados <- lapply(paste0(base_url, arquivos), read.table)

# Dando nomes aos itens da lista para facilitar o acesso
names(lista_dados) <- c("jj",  "globtemp", "Maine", "cbe", "energia", "desemprego",
                        "cmort")
```

### **1. Introdução**

Bem-vindo ao curso de Séries Temporais Aplicadas às Ciências Atuariais. Este material foi estruturado para oferecer uma visão prática e fundamentada sobre como o comportamento de variáveis ao longo do tempo influencia a análise de riscos e a modelagem biométrica e financeira. 

O foco principal desta jornada é a aplicação direta. Exploraremos conceitos essenciais, definições fundamentais e exemplos práticos que fazem parte do cotidiano do atuário.

É importante destacar que trata-se de um conteúdo de nível introdutório, ideal para quem está iniciando os estudos na área. Priorizam-se a compreensão das técnicas e sua utilidade em problemas diversos, sem a pretensão de esgotar as complexas demonstrações matemáticas ou os fundamentos teóricos mais densos.

Para aqueles que desejam dominar o rigor estatístico e as nuances dos cálculos subjacentes, disponibiliza-se uma seção de referências bibliográficas recomendadas ao final de cada módulo.

Ao longo do material, você será guiado pela metodologia de análise, desde a identificação de componentes de uma série (como tendência e sazonalidade) até a aplicação em projeções de sinistralidade, fluxos de caixa e tábuas de mortalidade, por exemplo.

<br>

#### **1.1 Séries Temporais (Definição)**

Entender Séries Temporais é como aprender a ler o "ritmo" dos dados. Diferente de uma análise convencional onde os dados são independentes, aqui a ordem dos fatores altera (e muito) o produto.

<br>
**O Conceito: O que diferencia uma Série Temporal?**

Uma série temporal é, grosso modo, um conjunto de observações coletadas em intervalos de tempo sucessivos e (geralmente) iguais. O segredo está na *autocorrelação*: o valor de hoje depende, em algum nível, do valor de ontem. Neste curso, toda série temporal será identificada genericamente por $z_t$.

Todo modelo de séries temporais é divido em quatro componentes principais:

* **Tendência**: A direção de longo prazo (está subindo ou descendo).

* **Sazonalidade**: Padrões que se repetem em intervalos fixos (ex: vendas de sorvete no verão).

* **Ciclo**: Flutuações de longo prazo sem período fixo (ex: ciclos econômicos).

* **Ruído (Erro)**: A variação aleatória que não conseguimos explicar.

<br>
**O modelo na forma geral:**

Podemos escrever $z_t$ como uma soma de três componentes não observáveis (modelo aditivo):

$$\large Z_t=T+S+E\hspace{3cm}(1.1)$$
onde:

-   $Z_t$ é o valor da série em cada ponto do tempo t;

-   $T$ é a tendência (determinística/estocástica) que a série possui ao longo do tempo;

-   $E$ é o resíduo ou o erro aleatório do modelo que, em geral, trata se de uma sequência aleatória com média zero e variância constate.

Em situações onde o efeito sazonal da série aumenta sua variabilidade na medida em que a tendência aumenta, tem-se um modelo multiplicativo da forma:

$$\large Z_t=T\times S+E\hspace{3cm}(1.2)$$
As componentes $T_t$ e $S_t$ são, em geral, muito relacionadas no sentido que a tendência exerce influência sobra a sazonalidade por duas razões:

1. Métodos de estimação de $S_t$ podem ser bastante afetados se não levarmos em conta a tendência.

2. A especificação de $S_t$ depende da especificação de $T_t$.

Neste caso, não podemos isolar uma das componentes sem tentar isolar o outra. Nos modelos (1) e (2) estimando-se $T_t$ e $S_t$ e subtraindo de $Z_t$ obtem-se uma estimativa de $a_t$.

<br>
**CURIOSIDADE**
<div style="border: 2px solid #2c3e50; padding: 15px; border-radius: 5px;">
Uma dúvida comum para quem inicia os estudos nesta área é: *o que os modelos de análises de séries temporais trazem de novo em relação aos modelos de análise de regressão*? 
A resposta reside na estrutura de dependência dos dados. Enquanto a regressão tradicional pressupõe que as observações são independentes, a metodologia de séries temporais reconhece que o passado influencia diretamente o presente. Segundo @shumway2006time, a correlação introduzida pela amostragem de pontos adjacentes no tempo restringe severamente a aplicabilidade de métodos estatísticos convencionais, que se baseiam na suposição de que as observações são independentes e identicamente distribuídas (i.i.d.).

Por exemplo, numa abordagem por *regressão convencional* o atuário tentaria prever o valor dos sinistros baseando-se apenas em variáveis externas, como o número de veículos segurados ou a inflação de peças. Se o modelo ignorar o tempo, ele tratará o volume de sinistros de "Janeiro" como algo totalmente independente de "Dezembro".

Já nunma abordagem por *séries temporais* o atuário percebe que existe uma dependência temporal. Se houve um aumento repentino de sinistros no mês anterior devido a uma enchente ou mudança na política de aceitação, esse efeito "residual" tende a persistir nos meses seguintes. Geralmente, há mais sinistros em períodos de férias (dezembro/janeiro) devido ao maior fluxo de viagens (sazonalidade). Adicionalmente, o custo médio dos reparos pofr aumentar ao longo do tempo. De um modo geral, o valor observado do número de sinistro de hoje é, em parte, uma função do valor observado ontem.

Se utilizarmos uma regressão comum onde os dados são autocorrelacionados, obteremos estimativas de erro padrão subestimadas. Isso leva a intervalos de confiança falsamente precisos e a uma percepção de risco distorcida. Em previdência ou seguros, por exemplo, ignorar a estrutura temporal pode resultar em reservas técnicas insuficientes ou em um apreçamento (*pricing*) inadequado do prêmio.
</div>

<br>


#### **1.2 A natureza dos dados de séries temporais**

Antes de aplicar modelos matemáticos complexos ou algoritmos de previsão, todo analista — e especialmente o atuário — deve se dedicar a investigar a natureza intrínseca dos dados. Este é o primeiro e mais crucial passo de qualquer análise de séries temporais.

O objetivo primordial desta etapa é realizar uma "anatomia" dos dados, decompondo o que parece ser um comportamento aleatório em componentes identificáveis e interpretáveis. Somente ao compreender essas características é que podemos selecionar o modelo adequado para mitigar riscos e projetar cenários futuros.

Para caracterizar uma série, buscamos identificar, numa inspeção visuaL, os componentes que determinam o comportamento da série: Tendência, Sazonalidade e Variabilidade (Ruído). A inspeção visual, muitas vezes negligenciada, revela comportamentos que testes estatísticos isolados podem ocultar, como: *Valores Atípicos* (por exemplo, um sinistro de valor astronômico que pode distorcer a média); *Quebras Estruturais* (mudanças súbitas no comportamento da série devido a alterações na legislação ou pandemias, por exemplo) e *Ciclos* (Flutuações de longo prazo associadas a ciclos econômicos que afetam, por exemplo, a taxa de juros e, consequentemente, o valor presente das obrigações atuariais).

Sem uma compreensão clara dessas características, o risco de "ruído" ser interpretado como "sinal" é alto, levando a modelos que falham justamente nos momentos de maior necessidade de solvência.

<u>OBSERVAÇÃO</u>: a análise gráfica de uma série temporal é útil não somente para identificar padrões e características da série mas, ainda, identificar valores discrepantes ou inconsistentes.
Tais valores, por vezes, precisam ser desconsiderados ou tratados de forma diferenciada na análise.

<br>
**Exemplos:**

Os exemplos de análises que seguem se baseiam na visualização gráfica de algumas séries temporais. Procede-se com a análise das característia que definem o comportamente de cada série e que constituem o ponto de parte para qualquer análise descritivas de qualquer séreie temporal.

A Figura 1 mostra os ganhos trimestrais por ação da empresa Johnson & Johnson. São 84 trimestres (21 anos) medidos do primeiro trimestre de 1960 ao último trimestre de 1980. A série apresenta uma tendência gradualmente crescente, com variações que parecem se repetir nos trimestres de cada ano. Outra característica importante é o fato de que a tendência parece crecer exponencialmente, ou seja, uma tendência determinística.


<p style="font-size: 13px; font-weight: bold; color: #666666; text-align: center; margin-top: 30px; margin-bottom: 5px;">
  Figura 1 - Ganhos trimestrais por ação da empresa Johnson & Johnson
</p>
```{r}
jj <- lista_dados$jj
jj.ts <- ts(jj, start=1960, frequency=4)

# Gráfico interativo
dygraph(jj.ts, main = "") %>% 
  dyRangeSelector(height = 40) %>%               # Adiciona a barra de zoom em baixo
  dySeries("V1", label = "Ganhos por ação") %>% # Nomeia a série de dados
  dyOptions(fillGraph = TRUE, fillAlpha = 0.1) %>% # Adiciona uma sombra suave sob a linha
  dyHighlight(highlightCircleSize = 5,             # Destaca os pontos ao passar o rato
              highlightSeriesBackgroundAlpha = 0.2,
              hideOnMouseOut = FALSE)
```
<p style="font-size: 12px; text-align: center; color: gray;">
  Fonte: @shumway2006time.
</p>
<br>

A Figura 2 apresenta uma séria de registros de temperatura global. Nota-se uma tendência ascendente (argumento para a hipótese de aquecimento global). Nota-se, ainda, um nivelamento por volta de 1935 com nova tendência de aumento após 1970. Proponentes do aquecimento global arguentam que a tendência apresentada pela série é consequência de interferência humana.


<p style="font-size: 13px; font-weight: bold; color: #666666; text-align: center; margin-top: 30px; margin-bottom: 5px;">
  Figura 2 - Registro de temperatura global no planeta (1880-2021)
</p>
```{r}
globtemp <- lista_dados$globtemp
globtemp.ts <- ts(globtemp, start=1880)
# Gráfico interativo
dygraph(globtemp.ts, main = "") %>% 
  dyRangeSelector(height = 40) %>%               # Adiciona a barra de zoom em baixo
  dySeries("V1", label = "Temperatura") %>% # Nomeia a série de dados
  dyOptions(fillGraph = TRUE, fillAlpha = 0.1) %>% # Adiciona uma sombra suave sob a linha
  dyHighlight(highlightCircleSize = 5,             # Destaca os pontos ao passar o rato
              highlightSeriesBackgroundAlpha = 0.2,
              hideOnMouseOut = FALSE)
```
<p style="font-size: 12px; text-align: center; color: gray;">
  Fonte: @shumway2006time).
</p>
<br>

A Figura 3 apresenta a série temporal venda mensal de passagens aéreas nos Estados Unidos no período de janeiro de 1949 a dezembro de 1960. Quanto  às características, podemos observar que a série possui uma tendência aproximadamente linear de crescimento com uma variação sazonal anual (clicos que se repetem dentro de cada ano). Isso ocorre porque representa o comportamento das vendas de passagens aéreas nos Estados Unidos no período de janeiro de 1949 a dezembro de 1960, que aumentam no período de junho a agosto e diminuem ao redor de novembro de cada ano. 

Dentre as hipóteses para as causas do comportamento da série, podemos destacar: a) prosperidade 
econômica, b) disponibilidade de aeronave, c) redução dos preços (competição), d) crescimento 
populacional e e) ciclos que coincidem com períodos de férias.


<p style="font-size: 13px; font-weight: bold; color: #666666; text-align: center; margin-top: 30px; margin-bottom: 5px;">
  Figura 3 - Análise do número mensal de passagens aéreas (1949-1960)
</p>
```{r}
data("AirPassengers")
AP = AirPassengers

# Gráfico interativo
dygraph(AP, main = "") %>% 
  dyRangeSelector(height = 40) %>%               # Adiciona a barra de zoom em baixo
  dySeries("V1", label = "Passageiros") %>% # Nomeia a série de dados
  dyOptions(fillGraph = TRUE, fillAlpha = 0.1) %>% # Adiciona uma sombra suave sob a linha
  dyHighlight(highlightCircleSize = 5,             # Destaca os pontos ao passar o rato
              highlightSeriesBackgroundAlpha = 0.2,
              hideOnMouseOut = FALSE)
```
<p style="font-size: 12px; text-align: center; color: gray;">
  Fonte: @box1976analysis.
</p>
<br>

A Figura 4 apresenta a série temporal de variação mensal do IPCA sumulada com base em dados reais no período de 2015 a 2023. A série simulada apresenta uma ausência de tendência. Diferente do índice acumulado, que possui uma tendência de crescimento (não-estacionária), a taxa de variação mensal do IPCA oscila horizontalmente ao redor de uma média. Para o atuário, isso sugere que, no longo prazo, a inflação média tende a se estabilizar. Se houvesse uma tendência de alta na variação (aceleração inflacionária), as reservas técnicas indexadas poderiam sofrer um descasamento severo (risco de base). A série não apresenta padrões sazonais repetitivos. Entretanto, em situações reais o IPCA pode apresentar uma leve sazonalidade em função, por exemplo, de aumentos eno mês de janeiro devido a mensalidades escolares. Neste série simulada de variação mensal do IPCA, os picos e vales ocorrem de forma aleatória. Em modelos reais, se houvesse sazonalidade, o atuário precisaria aplicar ajustes sazonais para não confundir um pico cíclico com uma mudança estrutural no risco. A variabilidade da série é aparentemente consta ao longo do tempo (característica de homocedasticidade). A "nuvem" de pontos mantém uma dispersão similar ao longo de todo o período (2015-2023), concentrando-se entre $0\%$ e $1\%$. 

Ainda sobre a Figura 4, podemos dizer que a volatilidade controlada facilita a construção de intervalos de confiança. Se a variabilidade aumentasse com o tempo (heterocedasticidade), o atuário teria que aumentar as margens de segurança para evitar a insolvência em cenários de estresse, por exemplo.  Sempre que a série atinge um valor extremo (ex: perto de $1\%$), ela tende a retornar para o seu valor média de $0,45\%$ (identifiado pela linha vermelha tracejada) nos meses seguintes.

Em síntese, a série é classificada como *estacionária na média e na variância*, sendo esta uma característica muito importante para aplicação de modelos de previsão que veremos mais à frente.


<p style="font-size: 13px; font-weight: bold; color: #666666; text-align: center; margin-top: 30px; margin-bottom: 5px;">
  Figura 4 - Variação Mensal do IPCA (%) - Exemplo de Série Estacionária
</p>
```{r}
# Simulação de dados reais baseados no comportamento do IPCA (2015-2023)
set.seed(123)
meses <- seq(as.Date("2015-01-01"), as.Date("2023-12-01"), by = "month")
# Criando uma série com média 0.45% e desvio padrão de 0.25 (comportamento típico do IPCA)
variacao_ipca <- ts(rnorm(length(meses), mean = 0.45, sd = 0.25), 
                    start = c(2015, 1), frequency = 12)

# Gráfico interativo
dygraph(variacao_ipca, main = "") %>%
  dyAxis("y", label = "Variação Mensal (%)") %>%
  dySeries("V1", label = "IPCA Mensal", color = "#2c3e50") %>%
  dyOptions(drawPoints = TRUE, pointSize = 2) %>%
  dyLimit(mean(variacao_ipca), "Média Histórica", strokePattern = "dashed", color = "red") %>%
  dyRangeSelector(height = 40)
```
<p style="font-size: 12px; text-align: center; color: gray;">
  Fonte: Série Simulada.
</p>
<br>


#### **1.3 Investigando a sazonalidade e a tendência**

Em muitas situações práticas, $z_t$ é uma série temporal que possui algum tipo de tendência. Se removermos a componente de tendência, a série se terna estacionária, ou seja, apresenta variância e média constantes ao longo do tempo. Por vezes, é importante remover a sazonalidade para ter melhor clareza sobre o comportamento da tendência da série. Ou seja, se cresce ou descre com o tempo e se possui algum comportamento determinístico (por exemplo, linear, exponencial, etc.). Também é relevante investigar a sazonilidade sem a componente de tendência. No que segue, são apresentados alguns exemplos de como podemos fazer essa investigação.

O código abaixo, aplicando a função $aggregate$ na série _número mensal de passagens aéreas_, produz o resultado apresentado na Figura 5, que  permite investigar a componente de tendência da série  após a remoção da sazonalidade. A análise do gráfico de linhas sugere que a tendência da série pode não ser estritamente linear, apresentando indícios de um comportamento exponencial.


<p style="font-size: 13px; font-weight: bold; color: #666666; text-align: center; margin-top: 30px; margin-bottom: 5px;">
  Figura 5 - Componente de tendência da série número mensal de passagens aéreas (1949-1960)
</p>
```{r}

dygraph(aggregate(AP), main = "") %>% 
  dyRangeSelector(height = 40) %>%               # Adiciona a barra de zoom em baixo
  dySeries("V1", label = "Passageiros") %>% # Nomeia a série de dados
  dyOptions(fillGraph = TRUE, fillAlpha = 0.1) %>% # Adiciona uma sombra suave sob a linha
  dyHighlight(highlightCircleSize = 5,             # Destaca os pontos ao passar o rato
              highlightSeriesBackgroundAlpha = 0.2,
              hideOnMouseOut = FALSE)
```
<p style="font-size: 12px; text-align: center; color: gray;">
  Fonte: @box1976analysis.
</p>
<br>


Já o código **(AP ~ cycle(AP)** permite fazer uma análise dos números de passagens áreas divididos pelos seus ciclos (meses). Ao usarmos esse código dentro da função **boxplot**, tem-se o resultado apresentado na Figura 6, que mostra as distribuições (agrupamento) do volume de passagens aéreas dentro de cada mês do ano.

Complementarmente, os diagramas de caixa (boxplots) dos valores das passagens, discriminados por mês, evidenciam a ciclicidade anual dos dados. Nestes diagramas, a linha horizontal interna às caixas denota a mediana, enquanto a dimensão da caixa representa o intervalo interquartílico (IQR) — medida de dispersão que compreende os 50% centrais da distribuição (diferença entre o terceiro e o primeiro quartil). Observa-se que julho e agosto detêm os maiores valores medianos, acompanhados por uma maior variabilidade de preços nesses períodos. Fundamentalmente, a disposição mensal diagramas permite identificar um padrão sazonal recorrente, ratificando a natureza cíclica da série temporal.

<p style="font-size: 13px; font-weight: bold; color: #666666; text-align: center; margin-top: 30px; margin-bottom: 5px;">
  Figura 6 - Sazonalidade Mensal
</p>
```{r}
boxplot(AP ~ cycle(AP), 
        names = month.abb, 
        col = "lightblue", 
        xlab = "Passagens", 
        ylab = "Mês",
        cex.main = 0.9)
```
<p style="font-size: 12px; text-align: center; color: gray;">
  Fonte: @box1976analysis.
</p>
<br>

Mesma análise é conduzidas na séries _ganhos trimestrais por ação da empresa Johnson & Johnson_. A Figura 7 apresenta o comportamento da série após removida a componente de sazonalidade. Vizualmente se torna mais evidente, agora, que a série possuiu uma tendência determinística do tipo exponencial.

<p style="font-size: 13px; font-weight: bold; color: #666666; text-align: center; margin-top: 30px; margin-bottom: 5px;">
  Figura 7 - Componente de tendência da série ganhos trimestrais por ação da empresa Johnson & Johnson
</p>
```{r}
jj <- lista_dados$jj
jj.ts <- ts(jj, start=1960, frequency=4)
dygraph(aggregate(jj.ts), main = "") %>% 
  dyRangeSelector(height = 40) %>%               # Adiciona a barra de zoom em baixo
  dySeries("V1", label = "Ganhos por ação") %>% # Nomeia a série de dados
  dyOptions(fillGraph = TRUE, fillAlpha = 0.1) %>% # Adiciona uma sombra suave sob a linha
  dyHighlight(highlightCircleSize = 5,             # Destaca os pontos ao passar o rato
              highlightSeriesBackgroundAlpha = 0.2,
              hideOnMouseOut = FALSE)
```
<p style="font-size: 12px; text-align: center; color: gray;">
  Fonte: @shumway2006time.
</p>
<br>

Já a Figura 8 apresenta as distribuições (agrupamento) dos ganhos por ação dentro de cada trimestre do ano. O padrão se sazonalidade aqui é menos evidente do que na série anterior, mas ainda assim podemos inferir os ganhos por ação são mais elavados no 3º trimestre e mais baixos no 1º trimestre, com a presença de um valor atípco neste trimestre.

<p style="font-size: 13px; font-weight: bold; color: #666666; text-align: center; margin-top: 30px; margin-bottom: 5px;">
  Figura 8 - Sazonalidade Trimestral
</p>
```{r}
boxplot(jj.ts ~ cycle(jj.ts), 
        names = c("1º trimestre", "2º trimestre", "3º trimestre", "4º trimestre"), 
        col = "lightblue", 
        xlab = "Trimestres", 
        ylab = "Ganhos por Ação",
        cex.main = 0.9)
```
<p style="font-size: 12px; text-align: center; color: gray;">
  Fonte: @shumway2006time.
</p>
<br>

A Figura 9 apresenta a série _taxa mensal de desemprego no estado do Maine nos Estados Unidos de janeiro de 1996 a agosto de 2006. Este série possuiu um comportamento muito peculiar, pois nota-se uma reversão drástica da tendência entre 2000 e 2001. Séries com esse comportamento apresentam uma característica chamda de quebra estrutural. A quebra estrutural de uma série pode ser entendida, grosso modo, com a perda de estabilidade de um processo ao longo do tempo. Imagine que você está medindo a temperatura de uma sala a cada minuto. De repente, alguém abre uma janela em pleno inverno. A média da temperatura vai despencar e permanecer baixa. Uma quebra estrutural ocorre quando os parâmetros estatísticos de uma série temporal (como a média, a tendência ou a variância) sofrem uma mudança repentina e persistente em um ponto específico do tempo. Não é apenas uma oscilação comum ou um "ruído", é uma mudança no comportamento fundamental da série. As quebras se manifestam, basicamente, de três formas principais:

* **Mudança no Nível (Média)**: a série "salta" para um novo patamar (para cima ou para baixo).

* **Mudança na Inclinação (Tendência)**:  a série crescia a uma taxa e passa a crescer mais rápido, mais devagar ou começa a cair. Comportamento observado na Serie da Figura 9.

* **Mudança na Volatilidade (Variância)**: a série era estável e, subtamente, torna-se muito instável (alta variabilidade).

Até o ponto em que a série teve uma quebra estrutural ela tinha uma tendência descrescente. Após a quebra estrutural, a série apresenta uma tendência crescente até certo ponto, onde parece apresentar certa estabilidade, ou estacionariedade. 

<p style="font-size: 13px; font-weight: bold; color: #666666; text-align: center; margin-top: 30px; margin-bottom: 5px;">
  Figura 9 - Taxa mensal de desemprego no estado do Maine, Estados Unidos (janeiro de 1996 a agosto de 2006)
</p>
```{r}
maine <- lista_dados$Maine
maine.ts <- ts(maine, start = c(1996, 1), freq = 12)

# Gráfico interativo
dygraph(maine.ts, 
        main = "",
        height = 300, width = "80%") %>% 
  dyRangeSelector(height = 40) %>%               # Adiciona a barra de zoom em baixo
  dySeries("V1", label = "Taxa") %>% # Nomeia a série de dados
  dyOptions(fillGraph = TRUE, fillAlpha = 0.1) %>% # Adiciona uma sombra suave sob a linha
  dyHighlight(highlightCircleSize = 5,             # Destaca os pontos ao passar o rato
              highlightSeriesBackgroundAlpha = 0.2,
              hideOnMouseOut = FALSE)
```
<p style="font-size: 12px; text-align: center; color: gray;">
  Fonte: @cowpertwait2009introductory.
</p>
<br>

As Figuras 10 e 11 apresentam a série mensa e as componentes de tendências e sazonalidade que forma extraídas. O padrão anual de comportamento das taxas de desemprego no estado do Maine, no período de janeiro de 1996 a agosto de 2006, fica bastante evidente nos diagramas de caisa da Figura 11.


<p style="font-size: 13px; font-weight: bold; color: #666666; text-align: center; margin-top: 30px; margin-bottom: 5px;">
  Figura 10 - Serie Mensal e Tendencia para a taxa mensal de desemprego no estado do Maine
</p>
```{r}
g1 <- dygraph(maine.ts, group = "maine", 
              main = "<span style='font-size: 14px;'>Série Mensal",
              height = 300, width = "80%") %>%
  dySeries("V1", label = "Taxa Desemprego (%)") %>%
  dyOptions(fillGraph = TRUE, fillAlpha = 0.1)

g2 <- dygraph(aggregate(maine.ts), group = "maine", 
              main = "<span style='font-size: 14px;'>Tendência",
              height = 300, width = "80%") %>%
  dySeries("V1", label = "Média Anual") %>%
  dyOptions(colors = "red")

browsable(tagList(
  div(g1, style = "margin-bottom: 20px;"),
  div(g2, style = "margin-bottom: 20px;")
))
```
<p style="font-size: 12px; text-align: center; color: gray;">
  Fonte: @cowpertwait2009introductory.
</p>
<br>

<p style="font-size: 13px; font-weight: bold; color: #666666; text-align: center; margin-top: 30px; margin-bottom: 5px;">
  Figura 11 - Sazonalidade para a taxa mensal de desemprego no estado do Maine
</p>
```{r}
boxplot(maine.ts ~ cycle(maine.ts), 
        col = "lightblue", 
        main = "Sazonalidade",
        xlab = "Mes", 
        ylab = "Taxa Desemprego (%)",
        cex.main = 0.9)
```
<p style="font-size: 12px; text-align: center; color: gray;">
  Fonte: @cowpertwait2009introductory.
</p>
<br>

#### **1.4 Trabalhando com múltiplas séries**

Podemos analisar o comportamente de multiplas séries disponíveis no mesmo período de tempo e com mesma periodicidade. Imagine que este exercício seja como observar o painel de controle de um avião: um único medidor pode até te dar a altitude, mas você só entende o vôo completo ao cruzar a altitude com velocidade, pressão e combustível. De uma forma geral podemos chamar este exercício de análise multivariada ou cointegração (relações de longo prazo). Ou seja, busca-se entender como uma série temporal influencia a outra (Correlação e Causalidade), seja no curto ou no longo prazo. Enquanto a correlação mede um grau de associação entre as séries, a causalidade refere-se a influência ou efeito de coportamento de uma série A numa série B, ou como ambas podem ser afetadas pora uma terceira série C.
 
Ao usar múltiplas séries, você pode construir modelos que buscam compreender como as séries se correlacionam ou como o comportamente de uma afeta o comportamente da outra melhorando, significativamente, o *poder de previsão*. Embora seja um assunto relevante, essa análise multivariada foge do escopo deste curso introdutório.

A Figura 12 apresenta o comportamente de três séries com mesma periodicidade e observadas no mesmo período do tempo (de janeiro de 1958 a dezembro de 1990) na Austrália: a) O fornecimento mensal de eletricidade (milhões de kWh), b) consumo de cerveja (ml), e c) produção à base de chocolate (toneladas).


<p style="font-size: 13px; font-weight: bold; color: #666666; text-align: center; margin-top: 30px; margin-bottom: 5px;">
  Figura 12 - Multiplas Séries: fornecimento mensal de eletricidade, consumo de cerveja e produção de chocolate, Austália (1958-1990)
</p>
```{r}
cbe <- lista_dados$cbe

Elec.ts <- ts(cbe[, 3], start = 1958, freq = 12)
Beer.ts <- ts(cbe[, 2], start = 1958, freq = 12)
Choc.ts <- ts(cbe[, 1], start = 1958, freq = 12)

plot(cbind(Elec.ts, Beer.ts, Choc.ts), 
     main = "Multiplas séries", 
     xlab = "Mês",  
     cex.main = 0.9)
```
<p style="font-size: 12px; text-align: center; color: gray;">
  Fonte: @cowpertwait2009introductory.
</p>

<br>

Podemos usar a função *ts.intersect* para obeter a interseção de duas séries que se sobrepõe no tempo. Na Figura 13 as séries _número mensal de passagens aéreas emitidas_ e _fornecimento mensal de eletricidade_ são apresentadas no período em que elas se sobrepõe. Nota-se um comportamento muito similar entre as séries _número de passageitos por mês_ e _consumo mensal de energia_.


<p style="font-size: 13px; font-weight: bold; color: #666666; text-align: center; margin-top: 30px; margin-bottom: 5px;">
  Figura 13 - Interseção das séries número de passageiros e fornecimento mensal de eletricidade (1958 a 1960)
</p>
```{r, message=FALSE, warning=FALSE}
data("AirPassengers")
AP = AirPassengers

AP.elec <- ts.intersect(AP, Elec.ts)

g1 <- dygraph(AP.elec[,1], 
              main = "<span style='font-size: 14px;'>Passagens emitidas por mês</span>",
              height = 300, width = "95%") %>% 
  dySeries("V1", label = "Passagens") %>%
  dyAxis("x", label = "Ano / Mês") %>%
  dyAxis("y", label = "Nº de Passageiros") %>%
  dyOptions(fillGraph = TRUE, 
            fillAlpha = 0.1,
            labelsKMB = TRUE) %>% 
  dyCSS(textConnection(".dygraph-axis-label-x { margin-top: 10px; } 
                        .dygraph-axis-label-y { margin-left: -10px; }"))

g2 <- dygraph(AP.elec[,2],
              main = "<span style='font-size: 14px;'>Consumo mensal de energia</span>",
              height = 300, width = "95%") %>%
  dySeries("V1", label = "Consumo") %>%
  dyAxis("x", label = "Ano / Mês") %>%
  dyAxis("y", label = "Consumo (kWh)") %>%
  dyOptions(fillGraph = TRUE, fillAlpha = 0.1, colors = "blue")

library(htmltools)
browsable(tagList(
  div(g1, style = "margin-bottom: 20px;"),
  div(g2, style = "margin-bottom: 20px;")
))
```

É possível também pedir um diagrama de dispersão das séries sobrepostas para avaliar graficamente o graou de associaç!ão entre elas, tal como mostrado na Figura 14. Uma linha de regressao linear é traçada (linha vermelha) mostrando um razoável ajuste linear da relação, que também apresenta um coefiente de correlação relativamente elevado $(\rho = 0,88)$.


<p style="font-size: 13px; font-weight: bold; color: #666666; text-align: center; margin-top: 30px; margin-bottom: 5px;">
  Figura 14 - Diagrama de dispersão entre as séries número de passageiros e fornecimento mensal de eletricidade (1947 a 1924)
</p>
```{r}
ap <- as.vector(AP.elec[,1])
elec <- as.vector(AP.elec[,2])

plot(ap, elec,
     xlab = "Nº mensal de Passageiros",
     ylab = "Fornecimento mensal de eletricidade")

abline(reg = lm(elec ~ ap), col="red")
cor(ap, elec)
```

<br>

#### **1.5 Decomposição de séries**

Nos exemplos anteriores os padrões de tendência e sazonalidade eram evidentes por uma análise gráfica. Para alguns tipos de séries esses padrões não são tão evidentes e precisamos de diferentes métodos de análise. Séries financeiras, por exemplo, costumam sofres “choques” e apresentarem mudanças drásticas em sua tendência, fenômeno denominado “quebra estrutural”.

A função **decompose** no R estima os efeitos de tendência e sazonalidade de séries temporais utilizando o método de média móvel centrada. A função pode ser inserida como argumento na função **plot** para mostrar a série original e as séries decompostas mostrando as componentes de **tendência**, **sazonalidade** e a sério original.

Um argumento importante da função **decompose** é o **type**, que se refere ao tipo de modelo, se aditivo ("additive") ou multiplicativo ("multiplicative").

A Figura 15 apresenta os códigos e o resultado da decomposição da série de taxas mensais de desemprego no estado do Maine, Estados Unidos (janeiro de 1996 a agosto de 2006), apresentada anteriormente nas Figuras 9 e 10. Uma vez que a série apresenta a componente de sazonalidade não aumenta sua viriabilidade ao longo do tempo, aplica-se a decomposição considerando um modelo aditivo. Como a diferença entre um tipo de modelo ou outro se dá pelo comportamento da variabilidade da séries, a decomposição usando um tipo ou outo afeta apenas o termo de resíduo.


<p style="font-size: 13px; font-weight: bold; color: #666666; text-align: center; margin-top: 30px; margin-bottom: 5px;">
  Figura 15 - Decomposição estrutural da série taxa mensal de desemprego no estado do Maine
</p>
```{r}
maine <- lista_dados$Maine
maine.ts <- ts(maine, start = c(1996, 1), freq = 12)

dec <- decompose(maine.ts, type="add")
plot(dec)
```

A Figura 16 apresenta os códigos e o resultado da decomposição de uma série cuja estrutura é de um modelo multiplicativo. Trata-se da série _fornecimento mensal de eletricidade_ (milhões de kWh),

<p style="font-size: 13px; font-weight: bold; color: #666666; text-align: center; margin-top: 30px; margin-bottom: 5px;">
  Figura 16 - Decomposição estrutural da série fornecimento mensal de eletricidade  (em milhões de kWh)
</p>
```{r}
cbe <- lista_dados$cbe
Elec.ts <- ts(cbe[, 3], start = 1958, freq = 12)

dec <- decompose(Elec.ts, type="mult")
plot(dec)
```

Se o interese for olhar apenas os componentes de tendência e sazonalidade, uma alternativa é usar os comandos para gerar a Figura 17.


<p style="font-size: 13px; font-weight: bold; color: #666666; text-align: center; margin-top: 30px; margin-bottom: 5px;">
  Figura 17 - Componentes de Tendência e Sazonalidade da série fornecimento mensal de eletricidade  (em milhões de kWh)
</p>
```{r}
cbe <- lista_dados$cbe
Elec.ts <- ts(cbe[, 3], start = 1958, freq = 12)

Elec.decom <- decompose(Elec.ts, type = "mult")
Trend <- Elec.decom$trend
Seasonal <- Elec.decom$seasonal

ts.plot(cbind(Trend, Trend * Seasonal), lty = 1:2)
```


<br>

#### **1.6 Estimando a tendência: suavização**

Existem várias formas de estimar a tendência sendo a mais simples quando a tendência é linear. Um procedimento relativamente simples para qualquer tipo de tendência (i.e. não assume qualquer forma especificada) é a *Média Móvel Centrada*. Trata-se da média de um número especificado de valores da série ao redor de cada valor em cada ponto do tempo, exceto do primeiro e último valores. 

<br>

##### **1.6.1 Média Móvel Centrada (MMC)**

A média móvel centrada é uma técnica fundamental para estimar a componente de tendência-ciclo de uma série temporal, especialmente quando há sazonalidade. Diferente da média móvel simples (que olha apenas para o passado), a centrada utiliza janelas que se estendem simetricamente para trás e para frente no tempo.

Seja $\{Z_t\}$ uma série temporal observada. A média móvel de ordem $m$ (denotada por $MA(m)$ ) é definida pela média aritmética da série dentro de uma janela de largura $m$. Para que a estimativa da tendência no instante $t$ seja centrada, os pontos devem estar distribuídos igualmente ao redor de $t$.

Existem dois casos a serem considerados:

**Média Móvel com período ímpar $(m = 2k + 1)$:**

Quando a largura da janela é ímpar, a centralização é direta. A tendência estimada $\hat{T}_t$ é a média do ponto atual, $k$ pontos passados e $k$ pontos futuros:

$$\hat{T}_t = \frac{1}{m} \sum_{j=-k}^{k} Z_{t+j}\hspace{3cm}(1.3)$$
Exemplo: Se $m=3$, então $k=1$. Logo, $\hat{T}_t = \frac{1}{3}(Z_{t-1} + Z_t + Z_{t+1})$.

**Média Móvel com período par $(m = 2k)$:**

Quando a janela é par (comum em dados trimestrais $m=4$ ou mensais $m=12$), uma média simples resultaria em um valor posicionado entre dois tempos (ex: entre junho e julho). Para centralizar o valor exatamente em um instante $t$, aplicamos uma segunda média móvel de ordem 2 sobre o resultado da primeira.A fórmula da Média Móvel Centrada de ordem $m$ (denotada por $2 \times m$ MA) torna-se:

$$\hat{T}_t = \frac{1}{m} \left[ \frac{1}{2}Z_{t-k} + Z_{t-k+1} + \dots + Z_{t+k-1} + \frac{1}{2}Z_{t+k} \right]\hspace{3cm}(1.4)$$
Onde os pesos dos extremos são reduzidos à metade para manter a simetria e a soma dos pesos igual a 1.

**CURIOSIDADE**
<div style="border: 2px solid #2c3e50; padding: 15px; border-radius: 5px;">
**Como se chega à formula (1.4)?**

Vamos ver como chegamos aos pesos para uma série trimestral ($m=4$).

**Passo 1:** Calculamos a média móvel simples de ordem 4 em dois instantes sucessivos:

* $M_{t-0.5} = \frac{1}{4}(Z_{t-2} + Z_{t-1} + Z_t + Z_{t+1})$
* $M_{t+0.5} = \frac{1}{4}(Z_{t-1} + Z_t + Z_{t+1} + Z_{t+2})$

Veja que usamos os delocamento de $0.5$ unidade de tempo e não de $1$ unidade inteira. Quando temos um número par de observações ($m=4$), a média aritmética "cai no meio do caminho" entre dois tempos inteiros. Ao se calcular a média de 4 pontos, por exemplo, dos tempos $t=1, 2, 3, 4$, temos:

$\frac{1+2+3+4}{4} = 2.5$

O valor resultante não pertence ao tempo 2 nem ao tempo 3; ele está posicionado exatamente em 2.5.

**Passo 2:** Centramos esses os valores $M_{t-0.5}$ e $M_{t+0.5}$ no instante $t$ tirando a média entre eles:

$$\hat{T}_t = \frac{M_{t-0.5} + M_{t+0.5}}{2}$$
**Passo 3:** Substituindo e expandindo:

$$\hat{T}_t = \frac{1}{2} \left[ \frac{Z_{t-2} + Z_{t-1} + Z_t + Z_{t+1}}{4} + \frac{Z_{t-1} + Z_t + Z_{t+1} + Z_{t+2}}{4} \right]$$
$$\hat{T}_t = \frac{\frac{1}{2}Z_{t-2} + Z_{t-1} + Z_t + Z_{t+1} + \frac{1}{2}Z_{t+2}}{4}$$
Isso resulta em um filtro com pesos $[\frac{1}{8}, \frac{1}{4}, \frac{1}{4}, \frac{1}{4}, \frac{1}{8}]$. Note que $\frac{1}{8} + \frac{1}{4} + \frac{1}{4} + \frac{1}{4} + \frac{1}{8} = 1$.
</div>

<br>

Os principais objetivos da média móvel centrada são eliminar a sazonalidade e promover uma suavização para melhor vizualização da tendência. O comprimento da média móvel (i.e. seu número de termos) é escolhido de modo a estimar a tendência de modo que, quanto maior o número de termos, maior será a suavização.

As principais limitações do método são: perda de dados nas extremidades e escolha do número ideal de termos em alguns casos. Embora essa ultima limitação não seja uma exclusividade do método de média móvel centrada.

<br>

**Exemplo de aplicação da MMC**

A Figura 18 apresenta o número de óbitos semanais por doenças cardiovasculares observados ao longo de 10 anos. A função **filter** do R base possuiu o argumento **side** que possibilita escolher o tipo de convolução para a média ($1$ para simples ou $2$ para centrada). No exemplo em questão, optou-se por utilizar dois números de termos bem distintos para a média móvel centrada, de modo a visualizar graficamente o impacto do número de termos da média para o grau de suavização. Nota-se, para a série em questão, que definir o grau de suavizaçao ideal não é uma tarefa muito óbvia.


<p style="font-size: 13px; font-weight: bold; color: #666666; text-align: center; margin-top: 30px; margin-bottom: 5px;">
  Figura 18 - Suavização pelo método MMC para o número de óbitos semanias por doenças cardiovasculares (10 anos de observação)
</p>
```{r}
morte <- lista_dados$cmort
morte.ts <- ts(morte)
t = 1:length(morte.ts)
# MMC:
ma5 = filter(morte.ts, sides=2, rep(1,5)/5)
ma53 = filter(morte.ts, sides=2, rep(1,53)/53)
# Gráfico:
plot(t, morte.ts, type="p", ylab="Óbitos semanais", xlab="Semana")
lines(ma5, col="red", lwd=2)
lines(ma53, col="blue", lwd=2)
legend("topright", 
       legend = c("Óbitos (Obs)", "MMC 5 termos", "MMC 53 termos"), 
       col = c("black", "red", "blue"), 
       pch = c(1, NA, NA),           
       lty = c(NA, 1, 1),           
       lwd = c(NA, 2, 2),           
       bty = "n", 
       cex = 0.8)
```
<p style="font-size: 12px; text-align: center; color: gray;">
  Fonte: @shumway2006time.
</p>

<br>

##### **1.6.2 Regressão Localmente Ponderada (LOWESS)**

Existem outros métodos de suavização que, assim como a média móvel centrada, tem como objetivo identificar um sinal ou uma tendência subjacente numa série temporal.

Um método bastante utilizado é o LOWESS (Locally Weighted Scatterplot Smoothing). Trata-se de uma técnica poderosa para suavizar dados e identificar tendências não lineares sem assumir que os dados seguem uma forma global (como uma reta ou uma parábola).

A essência do método LOWESS consiste em escolher um certo número de pontos vizinhos ao redor do caminho, de modo que esses pontos vizinhos serão responsáveis por estimar, via regressão, a tendêcia em toda a trajetória da série. Ocorre que em vez de uma única regressão para todos os dados, o LOWESS faz múltiplas regressões locais. Para cada ponto $x_i$ no gráfico o método:

* 1. Seleciona uma vizinhança de pontos ao redor de $x_i$.

* 2. Dá mais importância (peso) aos pontos que estão muito perto de $x_i$ e menos importância aos que estão longe.

* 3. Ajusta uma reta (ou polinômio) a esses pontos ponderados.

* 4. O valor suavizado para $x_i$ é o ponto sobre essa reta ajustada.

<br>

**CURIOSIDADE**
<div style="border: 2px solid #2c3e50; padding: 15px; border-radius: 5px;">
**Formalização matemática do método LOWESS?**

Para cada ponto de interesse $x_0$, seguimos as etapas abaixo:

**Passo 1:** Seleção do número de pontos visinhas a regressão (o parâmetro $f$). Escolhe-se uma fração $f$ do número total de pontos. Por exemplo, ee temos 100 pontos e $f = 0.2$, isso implica que usaremos os 20 vizinhos mais próximos de $x_0$. A distância do vizinho mais distante é chamada de $d(x_0)$.


**Passo 2:** Atribuição de Pesos para cada ponto vizinho (função tricúbica). Calcula-se o peso $w_i$ para cada vizinho $x_i$ dentro da janela determinada pela fração $f$. A função mais comum é a tricúbica:

$$w_i(x_0) = \left( 1 - \left| \frac{x_i - x_0}{d(x_0)} \right|^3 \right)^3$$
Se $x_i$ está em cima de $x_0$, o peso é 1 (máximo). Por outro lado, se $x_i$ está no limite da vizinhança, o peso é $0$.

**Passo 3:** Ajusta-se uma Regressão Linear Local Ponderada. Agora, resolve-se um problema de Mínimos Quadrados Ponderados para encontrar os coeficientes $\hat{\beta}_0$ e $\hat{\beta}_1$ que minimizam a soma dos erros ao quadrado, porém influenciados pelos pesos $w_i$:

$$\sum_{i=1}^{k} w_i(x_0) (y_i - (\beta_0 + \beta_1 x_i))^2$$
**Passo 4:** Obten-se o valor suavizado para o ponto $x_0$ (chamado de $\hat{y}_0$), que é simplesmente o resultado da equação da reta encontrada no passo anterior:

$$\hat{y}_0 = \hat{\beta}_0 + \hat{\beta}_1 x_0$$

O processo se repete para todos os pontos do gráfico até que a linha completa seja formada.
</div>

<br>

O método LOWESS original tem um passo extra para ignorar outliers (pontos muito fora da curva). Após o primeiro ajuste, o método olha para os resíduos (o erro de cada ponto). Pontos com erros muito grandes recebem um "peso de robustez" menor em uma segunda rodada de cálculos. Isso garante que a linha não seja "puxada" por dados discrepantes.

O método LOWESS tem ao menos duas principais vantagens em relação ao método de média móvel centrada: não perde observações nas estremidadas da série e lida muito bem com outiliers. Pode-se dizer que o método LOWESS é mais poderoso ou robusto. Enquanto a média móvel centrda apenas tira a média dos vizinhos, o LOWESS ajusta uma pequena reta de regressão entre eles, dando mais peso aos pontos que estão mais perto do centro da janela. 

<br>

**Exemplo de aplicação do LOWESS**

Vamos usar a mesma série utilizada para aplicação do método média móvel centrada. A Figura 19 apresenta o código e os diferentes ajustes (suavizações) para o número de óbitos semanais por doenças cardiovasculares observados ao longo de 10 anos.


<p style="font-size: 13px; font-weight: bold; color: #666666; text-align: center; margin-top: 30px; margin-bottom: 5px;">
  Figura 19 - Suavização pelo método LOWESS para o número de óbitos semanias por doenças cardiovasculares (10 anos de observação)
</p>
```{r}
morte <- lista_dados$cmort
morte.ts <- ts(morte)
t = 1:length(morte.ts)

# Gráfico com LOEWSS:
plot(t, morte.ts, type="p", ylab="Óbitos semanais", xlab="Semana")
lines(lowess(morte.ts, f=0.4), col="red", lwd=2)
lines(lowess(morte.ts, f=0.1), col="blue", lwd=2)
legend("topright", 
       legend = c("Óbitos (Obs)", "LOWESS (f=0.4)", "LOWESS (f=0.1)"), 
       col = c("black", "red", "blue"), 
       pch = c(1, NA, NA),           
       lty = c(NA, 1, 1),           
       lwd = c(NA, 2, 2),           
       bty = "n", 
       cex = 0.8)
```
<p style="font-size: 12px; text-align: center; color: gray;">
  Fonte: @shumway2006time.
</p>

<br>

### **2. Modelos de Suavização Exponencial**

Os modelos de suavização exponencial formam um dos pilares da análise de séries temporais na medida em que permitem decompor o comportamento da série em três componentes: *Nível*, *Tendência* e *Sazonalidade*. Destaca-se o método de Holt-Winters (@holt2004forecasting; @winters1960forecasting), já implemetado como função de base no R e que possui grande aplicabilidade.

<br>

#### **2.1 Suavização Exponencial Simples (SES)**

Indicado para séries estacionárias (sem tendência ou sazonalidade definida), o modelo de Suavização Exponencial Simples estima o nível da série suavizando o ruído:

$$\large L_{t} = \alpha Z_{t} + (1 - \alpha) L_{t-1}\hspace{3cm}(2.1)$$
Onde:

* $Z_{t}$: Valor observado no tempo $t$.

* $L_{t}$: Nível estimado (suavizado) no tempo $t$.

* $\alpha$: Constante de suavização $(0 \le \alpha \le 1)$.


O $\alpha$ reflete o peso dado à observação mais recente. Se $\alpha$ for próximo de 1, o modelo ignora o passado; se for próximo de 0, o modelo é muito lento para reagir a mudança.

<br>

**CURIOSIDADE**
<div style="border: 2px solid #2c3e50; padding: 15px; border-radius: 5px;">
**Por que Exponencial?**

Se substituirmos $L_{t-1}$ por sua definição: 

$$L_{t-1} = \alpha Z_{t-1} + (1-\alpha)L_{t-2}$$
e continuarmos fazendo isso recursivamente, obtemos:

$$L_t = \alpha Z_t + \alpha(1-\alpha)Z_{t-1} + \alpha(1-\alpha)^2Z_{t-2} + \dots$$
Observe que os pesos $(\alpha, \alpha(1-\alpha), \alpha(1-\alpha)^2,\dots)\hspace{1cm}$ decrescem exponencialmente à medida que os dados ficam mais antigos. Isso significa que o modelo dá muito mais importância ao que aconteceu recentemente do que ao que aconteceu em um passado mais distante, por exemplo.
</div>

<br>

**Exemplo de aplicação do SES:**

A Figura 20 apresenta uma série simulada que apresenta um comportamente estacionário, ou seja, possui variação constante em torno de uma média constante ao longo do tempo. 

<p style="font-size: 13px; font-weight: bold; color: #666666; text-align: center; margin-top: 30px; margin-bottom: 5px;">
  Figura 20 - Série simulada com comportamento estacionário
</p>
```{r}
set.seed( 1234)
Zt = ts(runif(100, 10, 15), start = c(1915, 1), frequency = 1)
plot(Zt, xlab =' tempo')
```

Todos os modelos de suavização exponencial apresentados aqui estão incluídos na função de base do R chamada **HoltWinters**. A função traz como argumentos a possibilidade de estimação dos parâmetros do modelo completo (com tendência + Sazonalidade), que veremos adiante. Para estimação do parâmetro $\alpha$ do modelo SES utilizando esta função, basta omitir os parâmetros $\beta$ e $\gamma$, que são os parâmetros dos modelos para séries com tendência e sazonalidade, respectivamente. 

O código e o gráfico na Figuira 21 mostram o processo de estimação e previsão da série simulada na Figura 20 mediante aplicação do modelo SES. A série represetada pela linha vermelha resulta da aplicação da fórmula (2.1), considerando a estimativa para o parâmetro $\alpha=0.1016823$. Ou seja, a série estimada por este modelo está dando menor peso para informaçoes recentes $(\alpha)$ e maior peso para informações passadas $(1-\alpha)$. A explicação para este valor estimaddo de $(\alpha)$ está no fato de que a série foi simulada usando uma distribuição uniforme, que replica o comportamento de um _ruído branco uniforme_, cujos valores variam entre 10 e 15. Esse tipo de série é o exemplo perfeito de _estacionariedade pura_ e _independência_. Para este tipo de série, o valor de hoje não diz nada sobre o valor de amanhã (ausência de memória). Ademais, como os dados flutuam aleatoriamente em torno de uma média fixa (12.5), a melhor previsão para o futuro não é o último dado observado, mas sim a média de todos os dados passados. 


<p style="font-size: 13px; font-weight: bold; color: #666666; text-align: center; margin-top: 30px; margin-bottom: 5px;">
  Figura 21 - Estimação e previsão da série simulada Zt pelo modelo SES
</p>
```{r}
modelo <-HoltWinters(Zt, beta = FALSE, gamma = FALSE)
modelo
plot(modelo, xlab =' tempo', ylab =' valores observados/ ajustados', main ='',
     lwd=2)
# Previsão:
library(forecast)
ajuste_prev <- forecast( modelo, h = 10, level = 95)
plot(ajuste_prev, main ="", xlab =" Tempo", ylab =" Dados")
```

O processo de estimação pela função **HoltWinters** tenta minimizar o erro de previsão. Se ele desse um peso alto para a informação recente $(\alpha \to 1)$, a linha de ajuste "perseguiria" o ruído (o zigue-zague aleatório da série Zt na Figura 20), aumentando o erro. Ao escolher um $\alpha$ pequeno, o modelo gera uma linha quase reta (a média), que estatisticamente erra menos em uma série puramente aleatória.

Isso nos leva a seguinte pergunta: _em que tipo de série o $\alpha$ será próximo de 1_? O $\alpha$ se aproximará de 1 (dando peso total à informação mais recente) em séries que apresentam o que chamamos de _Passeio Aleatório_ (Random Walk) ou quando há mudanças bruscas e persistentes no nível. O conceito de Passeio Aleatório será explorado mais à frente neste curso, dentro do tópico sobre processos estacionários e não estacionários. Então, existem basicamente duas situações, ou características de uma série, em que o modelo SES vai estimar um valor de $\alpha$ próximo de 1:

* **Séries com _memória_:** quando o valor de hoje é a melhor base para o valor de amanhã. Exemplo: preços de ações ou taxas de câmbio em intervalos curtos.

* **Mudança de patamar:** se uma série está em 10 e, de repente, pula para 50 e se mantém lá (quebra estrutural), um $\alpha$ alto fará o modelo "aprender" rapidamente que o novo normal deve ser em torno de 50.

<br>

#### **2.2 Suavização Exponencial de Holt (SEH)**

Aplicado em séries que apresentam tendência (crescimento ou decréscimo), mas sem sazonalidade. No modelo de Holt, admitimos que a série tem uma _inclinação_ e, por este modelo, o nível da série em cada ponto do tempo é estimado por:

$$\large L_{t} = \alpha Z_{t} + (1 - \alpha)(L_{t-1} + T_{t-1}) \hspace{3cm}(2.2)$$
Onde $T_{t-1}$ é a tendência estimada no tempo $t-1$.

Note que a estimativa do nível da série no tempo $t$ considera a tendência anterior $T_{t-1}$ para não ficar "atrasada" em relação ao crescimento da série. Assim, fórmula (2.2) atualiza o nível base combinando o dado atual com o que esperávamos (nível anterior + tendência anterior).

Já a tendência é estimada por:

$$\large T_{t} = \beta (L_{t} - L_{t-1}) + (1 - \beta) T_{t-1} \hspace{3cm}(2.3)$$

Onde:

* $\beta$ (beta): Parâmetro de suavização da tendência ($0 \le \beta \le 1$).

* O termo $[L_{t-1} + T_{t-1}]$ representa a previsão do nível para o tempo $t$ feita no tempo $t-1$.

<br>

**CURIOSIDADE**
<div style="border: 2px solid #2c3e50; padding: 15px; border-radius: 5px;">
**Entendendo a lógica para as fórmulas 2.2 e 2.3**

**O Nível $L_t$:**

Diferente do modelo SES, aqui a nossa expectativa para o período atual não é apenas o nível anterior $L_{t-1}$, mas sim o nível anterior acrescido da tendência que vínhamos observando $T_{t-1}$:

$$L_t = \alpha Z_t + (1 - \alpha) \underbrace{[L_{t-1} + T_{t-1}]}_{\text{Previsão esperada}}$$
**A Tendência $T_t$:**

A tendência nada mais é do que a _velocidade_ da série, determinada pela magnitude da sua inclinação (positiva ou negativa) entre dois pontos do tempo. A Figura abaixo exemplica o impacto da diferença $L_{t}-L_{t-1} $ na tendência da série. 

```{r, echo = FALSE}
# Criando dados para duas retas com inclinações diferentes:
df_lenta <- data.frame(x = c(1, 2), y = c(10, 12), tipo = "Suave")
df_rapida <- data.frame(x = c(1, 2), y = c(10, 18), tipo = "Ingreme")

ggplot() +
  # Reta 1 - Suave (Azul):
  geom_line(data = df_lenta, aes(x, y), color = "steelblue", size = 1) +
  geom_point(data = df_lenta, aes(x, y), color = "steelblue", size = 3) +
  # Reta 2 - Íngreme (Verde):
  geom_line(data = df_rapida, aes(x, y), color = "darkgreen", size = 1) +
  geom_point(data = df_rapida, aes(x, y), color = "darkgreen", size = 3) +
  # Label dos pontos:
  annotate("text", x = 0.9, y = 11, label = "L(t-1)", color = "black", 
           hjust = 0, size = 4, fontface = "bold") +
  annotate("text", x = 1.95, y = 18.7, label = "L(t)", color = "black", 
           hjust = 0, size = 4, fontface = "bold") +
  # Base comum para as duas (Linhas horizontal e vertical):
  annotate("segment", x = 1, xend = 2, y = 10, yend = 10, linetype = "dashed") +
  annotate("segment", x = 2, xend = 2, y = 10, yend = 18, linetype = "dashed") +
  # Tendência 1 (Variação pequena):
  annotate("text", x = 2.13, y = 11, label = "L(t) - L(t-1): \n - Menor variacao do nivel \n - Velocidade mais lenta \n - Menor inclinacao", 
           color = "steelblue", hjust = 0, size = 3) +
  # Tendência 2 (Variação grande):
  annotate("text", x = 2.1, y = 15, label = "L(t) - L(t-1): \n - Maior variacao do nivel \n - Velocidade mais rapida \n - Maior inclinacao", 
           color = "darkgreen", hjust = 0, size = 3, fontface = "bold") +
  # Indicação Visual da Variação (Suave e Rapida) - Setas Verticais:
  annotate("segment", x = 2.1, xend = 2.1, y = 10, yend = 12, 
           color = "steelblue", size = 0.8, arrow = arrow(ends = "both", length = unit(0.2, "cm"))) +
    annotate("segment", x = 2.05, xend = 2.05, y = 10, yend = 18, 
           color = "darkgreen", size = 0.8, arrow = arrow(ends = "both", length = unit(0.2, "cm"))) +
  # Ajustes de Eixos e Labels
  scale_x_continuous(breaks = c(1, 2), labels = c("t-1", "t")) +
  labs(x = "Tempo (t)",
       y = "Nivel (L)") +
  theme_minimal() +
  expand_limits(x = c(0.8, 3), y = c(9, 20))
```

Pelo exposto na Figura acima, quanto maior a variação vertical, maior será a velocidade de aumento (inclinação) da séire entre $t$ e $t-1$. Ou seja, a velocidade (inclinação ou variação) observada agora é a diferença entre o nível atual e o anterior $(L_t - L_{t-1})$. A mesma lógica ocorre para inclinações ou variações negativas.

A fórmula de Holt suaviza essa velocidade:
$$T_t = \beta \underbrace{(L_t - L_{t-1})}_{\text{Tendência medida agora}} + (1 - \beta) T_{t-1}$$
</div>

<br>

**Exemplo de aplicação do SEH:**

Utiliza-se a mesma função do modelo SES (HoltWinters).Porém, agora aciona-se os argumentos $\alpha$ e $\beta$ que representam,respectivamente, os parâmetros de suavização do nével e tendência.

A Figura 22 apresenta a série temporal dada pelo consumo de energia elétrica (Gwh) na Região Sudeste de janeiro de 1979 a janeiro de 2017. Observa-se que a série possui uma tendência crescente aproximadamente linear com uma mudança de patamar (possível quebra estrutural) em meados  do ano 2000. Ao final do período a série parece apresentar uma mudança de inclinação na tendência. A componente de sazonalidade não é muito evidente. Em detrimento isso, vamos considerar que a série é livre da componente de sazonalidade e vamos fazer a previsão considerando do modelo SEH.

<p style="font-size: 13px; font-weight: bold; color: #666666; text-align: center; margin-top: 30px; margin-bottom: 5px;">
  Figura 22 - Consumo de energia elétrica (Gwh) na Região Sudeste (1979 a 2017)
</p>
```{r}
energia <- lista_dados$energia
consumo <-ts( energia[, 2], start = c( 1979,1), frequency = 12)
plot( consumo, xlab =' Tempo', ylab =' Consumo de Energia (Gwh)', main ='')
```

A Figura 23 apresenta o processo e o resultado de estimação e previsão da série consumo de energia elétrica na Região Sudeste mediante aplicação do modelo SEH. Veja que a estimativa para $\alpha$ foi de $0.7368304$, um valor mais próximo de 1, muito provavelmente devido à mudança de patamar (possível quebra estrutura) e/ou mudança de inclinição no perído fina de observação. Note que o valor estimado para $\beta$ foi $0.01102303$, indicando, pelo exposto na fórmula (2.3), indicando que pouco peso deve ser dado à tendência mais recente. 

Pela previsão realizada para 48 meses à frente $(h=48)$ notamos, pelos valores médios previstos, uma  leve atenuação na inclinação da série com uma ampla incerteza na previsão , ao nível de 95% de confiança (área sombreada na cor cinza). Na prática, pelo fato da série ter mudado de patamar no passado e ter mudado sua inclinação mais recentemente, é difícil prever se a tendência da série no futuro vai mudar em defintivo sua inclinação (de positiva para negativa) e permanecer assim indefinidamente. Talvez esses sejam os principais motivos para incertezas muito amplas na previsão 48 meses à frente.


<p style="font-size: 13px; font-weight: bold; color: #666666; text-align: center; margin-top: 30px; margin-bottom: 5px;">
  Figura 23 - Estimação e previsão da série consumo de energia elétrica na Região Sudeste
</p>
```{r}
ajuste_holt <- HoltWinters(consumo, gamma = FALSE)
ajuste_holt
plot( consumo, xlab =' tempo', ylab =' Valores Observados/ Ajustados', main ='')
lines( fitted(ajuste_holt)[, 1], lwd = 2, col =' red')
legend( 1980,20000, c(" Consumo Energia "," Ajuste SEH"), 
        lwd = c( 1,2), col = c(" black"," red"), bty =' n')
# Previsão(h=48)
prev_holt <- forecast( ajuste_holt, h = 48, level = 95)
plot(prev_holt, xlab =' tempo', ylab =' valores observados/ previstos', main ='')
```


<br>

#### **2.3 Suavização Exponencial de Holt-Winters (SESH)**

O modelo completo permite lidar com as componentes de tendência e sazonalidade conjutamente. Possui aplicabilidade para séries com tendência e ciclos que se repetem (ex: vendas que aumentam todo mês de dezembro).

Existem dois modelos: Aditivo (a sazonalidade é constante) e Multiplicativo (a sazonalidade aumenta conforme a série cresce, o que faz com que a séire tenha um comportamento explosivo). As fórmulas abaixo referem-se ao modelo Aditivo:

*Nível ($L_{t}$):*

$$\large L_{t} = \alpha [Z_{t} - S_{t-m}] + (1 - \alpha) [L_{t-1} + T_{t-1}]$$
Aqui subtraímos o componente sazonal ($S_{t-m}$) do dado atual para "limpar" a sazonalidade e estimar o nível puro.

*Tendência ($T_{t}$):*

$$\large T_{t} = \beta [L_{t} - L_{t-1}] + (1 - \beta) T_{t-1}$$
Veja que é Igual ao modelo de Holt anterior.

*Sazonalidade ($S_{t}$):*

$$\large S_{t} = \gamma (Z_{t} - L_{t-1} - T_{t-1}) + (1 - \gamma) S_{t-m} \hspace{3cm}(2.4)$$

Onde:

* $\gamma$ (gama): Parâmetro de suavização sazonal ($0 \le \gamma \le 1$) que é responsável por controlar o quão rápido o modelo aprende o padrão sazonal.

* $m$: Período da sazonalidade (ex: 4 para trimestral, 12 para mensal).

* $S_{t-m}$: O componente sazonal do mesmo período no ciclo anterior.

Na fórmula (2.4) o componente sazonal é isolado ao subtrairmos o nível e a tendência do valor observado da série $Z_{t}$.

No modelo SESH o valor de $\gamma$ determina quanto peso você dá à observação mais recente para estimar o componente sazonal, em contraposição ao que foi observado no mesmo período do ciclo anterior. Um $\gamma$ próximo de $0$ implica em suavização forte, assumindo que o padrão sazonal é muito estável e muda pouco ao longo dos anos, dando mais peso à média histórica dos ciclos passados. Por sua vez, um $\gamma$ próximo de $1$ implica em suavização fraca, assumindo que o padrão sazonal é muito volátil e está mudando rapidamente, dando mais peso ao comportamento do último ciclo.

<br>

**CURIOSIDADE**
<div style="border: 2px solid #2c3e50; padding: 15px; border-radius: 5px;">
**Entendendo a lógica da fórmula 2.4**

Aqui o desafio é isolar o efeito do ciclo ou sazonalidade (ex: todo mês de dezembro as vendas sobem).

**O Nível $L_t$:**

Para estimar o nível real, precisamos "limpar" a sazonalidade do dado observado. Por isso, subtraímos $S_{t-m}$ (o efeito sazonal do mesmo período no ano/ciclo anterior):

$$L_t = \alpha \underbrace{(Z_t - S_{t-m})}_{\text{Dado dessazonalizado}} + (1 - \alpha) (L_{t-1} + T_{t-1})$$
**A Sazonalidade $S_t$:**

A sazonalidade é o que "sobra" do valor da série após retirarmos a estrutura básica (nível e tendência).Se a série fosse perfeita, teríamos $Z_t = L_t + T_t + S_t$. Isolando o $S_t$, temos que a sazonalidade medida hoje é $Z_t - L_t$. No entanto, para evitar que o ruído afete muito o ciclo, usamos a média ponderada com o ciclo anterior ($S_{t-m}$):

$$S_t = \gamma \underbrace{(Z_t - L_t)}_{\text{Sazonalidade medida agora}} + (1 - \gamma) S_{t-m}$$
</div>

<br>

O modelo de Holt-Winters é o mais indicado em séries que apresentam comportamento sazonal. Trata-se de uma extensão feita por @winters1960forecasting ao modelo proposto por @holt1957forecasting com o objetivo é capturar o efeito sazonal. Igual à proposta anterior, porém com uma equação adicional para a componente de sazonalidade.

O Quadro 1 apresenta um resumo dos dos efeitos dos parâmetros do Suavização Exponencial de Holt-Winters.

<p style="font-size: 13px; font-weight: bold; color: #666666; text-align: center; margin-top: 30px; margin-bottom: 5px;">
  Quadro 1 - Resumo dos Parâmetros dos modelos de suavização exponencial
</p>
```{r, echo=FALSE}
library(knitr)

# Criando o dataframe com os dados
resumo <- data.frame(
  Parâmetro = c("$\\alpha$ (Alpha)", "$\\beta$ (Beta)", "$\\gamma$ (Gama)"),
  Componente = c("Nível", "Tendência", "Sazonalidade"),
  Efeito = c("Suaviza o valor médio da série.", 
             "Suaviza a inclinação de crescimento/queda.", 
             "Suaviza os padrões repetitivos (ciclos).")
)

# Gerando a tabela formatada
kable(resumo, 
      align = "cll",
      escape = FALSE) # escape = FALSE permite renderizar o LaTeX dentro da tabela
```


<br>

**Exemplo de aplicação do SESH:**

Vamos considerar que a série consumo de energia elétrica (Gwh) na Região Sudeste de janeiro de 1979 a janeiro de 2017, utilizada no exemplo anterior possui a componente de sazonalidade, que foi completamete ignorada no exemplo. Uma simples inspeção da presença dessa componente poderia ser realizada com a análise do diagrama de caicas dos valores da séria em cada mês, como sugerido no tópico 1.3 deste curso. A Figura 24 mostra esse resultado. Nota-se algum padrão de sazonalidade com medianas de consumos de energia mais elevadas no meio e nos extremos de cada ano.

<p style="font-size: 13px; font-weight: bold; color: #666666; text-align: center; margin-top: 30px; margin-bottom: 5px;">
  Figura 24 - Investigando a sazonalidade da série de consumo de energia elétrica (Gwh) na Região Sudeste
</p>
```{r}
boxplot(consumo ~ cycle(consumo), 
        col = "lightblue", 
        main = "Sazonalidade",
        xlab = "Mes", 
        ylab = "Consumo",
        cex.main = 0.9)
```

Tendo por base a constação da presença de sazonalidade na a série de consumo de energia elétrica (Gwh) na Região Sudeste seria necessário levar isso em consideração na aplicação de modelo de suavização para efeitos de estimação e previsão. Ignorar a preseça de um componente pode comprometer a qualidade da estimação e previsão. 

Assim, a Figura 25 mostra o processo de estimação e previsão da série de consumo de energia com a aplicação do modelo SESH, ou seja, considerando a presença da saznonalidade na estrutura da série. Nota-se que os valores dos parâmetros são $\alpha=0.6983442$, $\beta=0.0009622944$ e $\gamma=0.3585297$. Assim como antes, $\alpha$ continua com um valor estimado próximo de $1$ e $\beta$ próximo de zero. Assim como antes, esses valores estimados para $\alpha$ e $\beta$ evidenciam que pouco peso deve ser dado a valores passados e também à tendência mais recente. Por outro lado, o modelo estima um valor para parâmetro $\gamma$ que não deve ser ignorado, pois esse parâmetro indica de deve-se suavizar a sazonalidade adotando um pouco mais de peso à média histórica dos ciclos passados, haja visto que padrão sazonal da série é estável e muda pouco ao longo do tempo. Se compararmos a previsão atual com aquela da Figura X4 notamos que a previsão atual incorpora melhor a estruutra da série na medida em que estimativa pontual não é simplesmente uma linha reta. Nota-se, ainda, que a incerteza sobre valores futuros, até o 48º mês, é menor do que antes, uma vez que a área sombreda na cor cinza na Figura 26 apresenta uma amplitude menor que aquela da Figura 23.

<p style="font-size: 13px; font-weight: bold; color: #666666; text-align: center; margin-top: 30px; margin-bottom: 5px;">
  Figura 26 - Estimação e previsão da série consumo de energia elétrica na Região Sudeste considerando a presença da componente de sazonalidade
</p>
```{r}
energia <- lista_dados$energia
consumo <-ts( energia[, 2], start = c( 1979,1), frequency = 12)
ajuste_holt <- HoltWinters(consumo)
ajuste_holt
# Previsão(h=48)
prev_holt <- forecast( ajuste_holt, h = 48, level = 95)
plot(prev_holt, xlab =' tempo', ylab =' valores observados/ previstos', main ='')
```


<br>

### **Referências**



